臺灣高雄地方法院刑事判決　　　　　　　 96年度易字第933號
公　訴　人　臺灣高雄地方法院檢察署檢察官
被　　　告　丁○○
上列被告因傷害案件，經檢察官提起公訴（95年度偵字第32107
號），本院判決如下︰
    主    文
丁○○傷害人之身體，累犯，處拘役貳拾伍日，如易科罰金，以
銀元佰元即新台幣玖佰元折算壹日。
    事    實
一、丁○○前於民國92年間因妨害兵役案件，經本院以93年度簡
    字第808 號判決判處有期徒刑6 月確定，於94年5 月25日易
    科罰金而執行完畢（構成累犯）。竟仍不知悔改，於94年6
    月5 日14時許，在高雄市○鎮區鎮○路與樹人路口之平等里
    巡守隊旁，丙○○（經檢察官另行起訴，詳下述）因其妻己○○與丁○○之母乙○○○於協商解決互助會債務之過程中
    產生言語上磨擦，並遭丁○○以三字經辱罵（公然侮辱部分
    未據告訴）等情，經己○○以電話告知上情，遂與友人戊○○（經檢察官另為不起訴處分）一同至上址找丁○○理論，
    雙方一言不合，丙○○即基於傷害之犯意，以拳頭毆打丁○○臉部及其他身體部位（丙○○此傷害罪嫌部分未據告訴）
    ，致其受有傷害，而丁○○不甘被打，亦基於傷害之犯意，
    徒手毆打丙○○之胸部等身體部位，致丙○○受有胸部挫傷
    、左膝挫傷、右手肘擦傷等傷害。
二、案經丙○○訴由高雄市政府警察局前鎮分局移送臺灣高雄地
    方法院檢察署檢察官偵查起訴。
    理    由
壹、證據能力部分：
一、按卷附之本院96年3 月22日96年度易字第63號被告丙○○判
    決1 份，雖屬被告以外之人於審判外之書面陳述，惟係被告
    經檢察官起訴，本院依刑事訴訟法第299 條第1 項前段所為
    審判結果之處分書類，係「法律有規定者」，為刑事訴訟法
    第159條第1 項所規定之除外事項，認具有證據能力。
二、次按被告以外之人於偵查中向檢察官所為之陳述，除顯有不
    可信之情況者外，得為證據，刑事訴訟法第159 條之1 第2
    項定有明文。本件證人郭迎娟、己○○、丙○○曾於94年8
    月16日在檢察官偵查中到庭具結證述，而依現階段刑事訴訟
    法規定，檢察官係代表國家偵查犯罪、實施公訴，依法有訊
    問被告、證人、鑑定人之權，而實務運作時，檢察官偵查中
    向被告以外之人所取得之陳述，原則上均能遵守法律規定，
    不致於違法或不當取供，故可信度極高，而其等向檢察官所
    為之言詞陳述，並無證據證明有何顯不可信之情況，且與本
    案待證事實相關，依刑事訴訟法第159 條之1 第2 項規定，
    認得為證據。
三、再就卷附之瑞生醫院94年8 月23日所出具之驗傷診斷書1 份
    ，係該醫院因被害人丙○○赴該院治療後請領始行製作、出
    具，並非於例常業務過程中必然、接續不斷製作之紀錄文書
    或證明文書，尚與刑事訴訟法第159 條之4 第2 款規定不合
    。惟觀諸前開驗傷診斷書之內容，係就丙○○確於94年6 月
    5 日21時58分經該院醫師專業診療為證明，並經上開醫院院
    長、主治醫師簽章出具，顯係該醫院基於醫療專業，就其醫
    療之病情診斷後始行製作，且本院就其醫療之經過及結果，
    得隨時命醫療人員到庭以言詞或書面說明，並由該醫院依醫
    療法第70條規定保存之資料與之相互核對，若有錯誤，甚易
    發現並糾正，是上開診斷證明書可信度甚高，屬於可信之特
    別情況下製作之文書，依刑事訴訟法第159 條之4 第3 款規
    定，認有證據能力。
四、又就卷附證人乙○○○、郭迎娟、己○○等人先後於94年6
    月24日、7 月5 日、7 月15日、7 月17日、11月9 日、11月
    29日於警詢所為之陳述，公訴人、被告於本院96年5 月14日
    審理程序，對其證據能力均不爭執，且對其內容表示無意見
    等語（參本院卷第53、54頁），且本院審酌該等書面陳述作
    成之情形，均已依刑事訴訟法第95條將法定應告知事項告知
    ，並無任何違反法定程序或不當之情形，且其等為本件案發
    當時在場之關係人，與待證事實具有關聯性，且為證明犯罪
    事實之存否所必要，是其警詢陳述依刑事訴訟法第159 條之
    5 第2 項規定，認有證據能力。
貳、實體部分：
一、訊據被告丁○○就上揭犯罪事實，矢口否認有傷害丙○○之
    犯行，辯稱：伊確實有還手打丙○○，但是否打到他的胸部
    ，伊不清楚，丙○○一開始就先打伊，伊眼鏡掉在地下，不
    知道丙○○的傷勢如何造成的等語。惟查：
  (一)上揭事實，業據證人戊○○於本院具結證稱：伊看到的情形
    ，是被告與丙○○二個人已經拉在一起在地上，他們二人互
    相拉扯，二人應該都有出手，乙○○○有下去維護被告，伊
    當時也因為他們拉扯而受傷，是伊與丙○○太太己○○下去
    拉丙○○，他們拉扯一段時間等語明確（參本院卷第50頁正
    反面）；參諸證人己○○於偵查中具結證稱：當時丙○○與
    丁○○二人在地上翻滾，乙○○○一直叫伊勸架，伊馬上去
    勸架；伊過去看到他們二人在互毆，張簡在拉丁○○，伊拉
    丙○○等語，並於本院具結證稱：當時伊過去時，丙○○已
    經被壓在地下，丁○○是壓在丙○○身體上面等語明確（參
    偵18137 號卷第106 頁、本院卷第52頁），以及乙○○○於
    本院具結證稱：因為伊兒子（指被告）掙扎，所以丙○○才
    會受傷等語（參本院卷第49頁反面），是被告係徒手與丙○○互相毆打，二人互相拉扯，在地上翻滾，被告並將丙○○
    壓在地上，則被告顯係基於傷害犯意下手，致丙○○受有「
    胸部挫傷、左膝挫傷、右手肘擦傷」等傷害之事實，堪以認
    定。另證人乙○○○雖於本院證稱：沒有看到被告出手打丙○○等語，與被告於本院準備程序自承：伊有還手打丙○○
    等語明確（參本院卷第34頁），正相矛盾，而無可採。
  (二)再被告雖以：是告訴人先毆打伊，伊只是為防衛云云置辯，
    並援引其母乙○○○於本院之證述：（被告是否有回手？）
    因為他脖子被勒住等語為證。然按正當防衛必須對於現在不
    法之侵害始得為之，侵害業已過去，即無正當防衛可言。至
    彼此互毆，又必以一方初無傷人之行為，因排除對方不法之
    侵害而加以還擊，始得以正當防衛論。故侵害已過去後之報
    復行為，與無從分別何方為不法侵害之互毆行為，均不得主
    張防衛權，最高法院著有30年上字第1040號判例可資參照。
    而衡之一般社會經驗法則，互毆係屬多數動作構成單純一罪
    而互為攻擊之傷害行為，縱令一方先行出手，而還擊之一方
    在客觀上茍非單純對於現在不法之侵害為必要排除之反擊行
    為，因其本即有傷害之犯意存在，則對其互為攻擊之還手反
    擊行為，自無主張正當防衛權之餘地（參最高法院84年度台
    非字第208 號判決意旨）。經查，證人戊○○、己○○均於
    本院具結證稱：伊等在場時，並未看到丙○○有勒住被告脖
    子等語（參本院卷第51、52頁），而縱然如被告所辯係丙○○先下手勒住被告脖子，惟被告於掙脫丙○○之手後，仍基
    於傷害之犯意，出手繼續與丙○○互毆，且二人在地上翻滾
    ，反將丙○○壓倒在地，丙○○所受「胸部挫傷、左膝挫傷
    、右手肘擦傷」等傷害，顯為受壓在地時造成之傷害，是被
    告上揭所為，經核並非正當防衛，且縱使被告所辯其自身亦
    受有傷害，仍無礙於其本件傷害犯行之成立，準此，被告所
    辯尚非可採，自無從為其有利之認定。
  (三)又告訴人丙○○受傷後，旋即於同日就醫急診，此有瑞生醫
    院於94年8 月23日出具之驗傷診斷書（載明丙○○於95 年6
    月5 日21時58分許到院診療，並受有上開傷害）1 紙在卷足
    參。又被告之毆打行為，與告訴人受有上開傷害結果間，存
    有相當因果關係，亦堪認定。是被告確有傷害告訴人之行為
    ，罪證明確，被告所辯，係屬飾卸之詞，無從採信，犯行洵
    堪認定，應予依法論科。
二、按行為後法律有變更者，適用行為時之法律，但行為後之法
    律有利於行為人者，適用最有利於行為人之法律，刑法第2
    條第1 項定有明文。被告本件行為後，刑法業於94年2 月2
    日經總統令修正公布，於95年7 月1 日正式施行，而比較新
    舊法時應就罪刑有關之共犯、未遂犯、想像競合犯、牽連犯
    、連續犯、結合犯，以及累犯加重、自首減輕暨其他法定加
    減原因（如身分加減）與加減例等一切情形，綜其全部罪刑
    之結果而為比較（最高法院95年5 月23日刑事庭第8 次會議
    決議參照）；經就附表所示之各項規定整體比較新舊法之結
    果，認修正施行前之刑法規定較有利於行為人，是依前開說
    明，自應適用舊法之規定論處。
三、核被告丁○○所為，係犯刑法第277 條第1 項之傷害罪。被
    告前因因妨害兵役案件，經本院以93年度簡字第808 號判決
    判處有期徒刑6 月確定，並於94年5 月25日易科罰金而執行
    完畢，有台灣高等法院被告前按紀錄表在卷足參，其於5 年
    以內再故意犯本件有期徒刑以上之犯罪，構成累犯（本件被
    告無論依修正施行前、後規定，均構成累犯，爰不予比較新
    舊法），依現行刑法第47條第1 項規定，應予加重其刑。爰
    審酌被告為其母乙○○○互助會款糾紛，未能理性解決，即
    出手與人互毆傷害，侵害他人之身體權，實有不該，且犯後
    否認犯行，態度欠佳，迄未與被害人達成和解，惟念及告訴
    人受傷係因互毆所致，且所受傷害尚非嚴重等一切情狀，爰
    酌情量處如主文所示之刑，並諭知易科罰金之折算標準，以
    資懲儆。
四、至乙○○○另以戊○○、己○○2 人涉犯傷害罪嫌而提出告
    訴部分，業經檢察官於95年11月28日以95年度偵字第18137
    號為不起訴處分確定。再丙○○對於被害人乙○○○犯共同
    傷害罪部分，經檢察官以95年度偵字第18137 號起訴後，業
    經本院於96年3 月22日另案以96年度易字第63號判決，判處
    拘役20日在案（尚未確定），附此敘明。
五、據上論斷，應依刑事訴訟法第299 條第1 項前段，刑法第2
    條第1 項前段、第277 條第1 項、第47條第1 項，修正前刑
    法第41條第1 項前段，罰金罰鍰提高標準條例第1 條前段、
    廢止前罰金罰鍰提高標準條例第2 條，現行法規所定貨幣單
    位折算新台幣條例第2 條，判決如主文。
本案經檢察官甲○○到庭執行職務。
中　　華　　民　　國　　96　　年　　5 　　月　　31　　日
                  刑事第二庭  審判長法　官  邱永貴
                                    法  官  何佩陵
                                    法  官  李昆南
以上正本證明與原本無異。
如不服本判決，應於送達後10日內，向本院提出上訴狀。
中　　華　　民　　國　　96　　年　　5 　　月　　31　　日
                                書記官  黃美玲
附錄本判決論罪之法條：
刑法第277條條第1項
傷害人之身體或健康者，處3 年以下有期徒刑、拘役或1000元以
罰金。
┌───────────────────────────────────────────────┐
│附表：                                                                                        │
├──────┬─────────────┬─────────────┬───────┬────┤
│相關變更條文│行為時法（下稱舊法）之內容│裁判時法（下稱新法）之內容│比  較  理  由│比較結果│
├──────┼─────────────┼─────────────┼───────┼────┤
│【罰金刑貨幣│依法律應處罰金、罰鍰者，就│中華民國94年1 月7 日法修正│刑法之貨幣單位│經按現行│
│單位之變更】│其原定數額得提高為2 倍至10│施行後，刑法分則編所定罰金│由「元（指銀元│法規所定│
│罰金罰鍰提高│倍（刑法乃係定明10倍）。第│之貨幣單位為新臺幣。94年1 │）」變更為「新│貨幣單位│
│標準條例第1 │1 條所定得提高倍數之規定，│月7 日刑法修正時，刑法分則│臺幣」，且刑法│折算新臺│
│條前段、第5 │於本條例修正後制定之法律，│編未修正之條文定有罰金者，│分則之罰金數額│幣條例第│
│條→刑法施行│不適用之；本條例修正前公布│自94年1 月7 日刑法修正施行│，亦視該分則先│2 條之規│
│法第1 條之1 │之法律，於本條例修正後修正│後，就其所定數額提高為30倍│前曾修正與否，│定折算後│
│第1 項、第2 │其罰金罰鍰數額或法律經全部│。但72年6 月26日至94年1 月│而分別提高3 或│等值，是│
│項          │修正而其罰金罰鍰數額未予變│7 日新增或修正之條文，就其│30倍。        │以新法並│
│            │更者，亦同。              │所定數額提高為3 倍。      │              │未較有利│
│            │                          │                          │              │。      │
├──────┼─────────────┼─────────────┼───────┼────┤
│【罰金刑下限│罰金：（銀元）1 元以上。  │罰金：新臺幣1000元以上…。│罰金刑之下限，│舊法有利│
│之變更】刑法│                          │                          │由銀元10元（亦│        │
│第33條第5款 │                          │                          │經提高）即新臺│        │
│            │                          │                          │幣30元，提高為│        │
│            │                          │                          │新臺幣1000元  │        │
├──────┼─────────────┼─────────────┼───────┼────┤
│【易科罰金折│犯最重本刑為5 年以下有期徒│犯最重本刑為5 年以下有期徒│易科罰金折算標│舊法有利│
│算標準變更】│刑以下之刑之罪，而受6 個月│刑以下之刑之罪，而受6 個月│準由銀元300 元│        │
│修正前刑法第│以下有期徒刑或拘役之宣告…│以下有期徒刑或拘役之宣告者│即新臺幣900 元│        │
│41條第1 項前│得以（銀元，下同）1 元以上│，得以新臺幣1000元、2000元│，提高為以新臺│        │
│段、修正前罰│3 元以下折算1 日，易科罰金│或3000元折算1 日，易科罰金│幣1000元、2000│        │
│金罰鍰提高標│。依刑法第41條易科罰金…就│。                        │元或3000元折算│        │
│準條例第2 條│其原定數額提高為100 倍折算│                          │1日           │        │
│→現行刑法第│1 日；法律所定罰金數額未依│                          │              │        │
│41條第1 項前│本條例提高倍數，或其處罰法│                          │              │        │
│段          │條無罰金刑之規定者，亦同。│                          │              │        │
├──────┼─────────────┴─────────────┴───────┴────┤
│整體比較結果│以舊法有利於被告                                                                │
│            │                                                                                │
└──────┴────────────────────────────────────────┘
